臺中高等行政法院判決
　　　　　　　　　　　　　　　　九十五年度訴字第六九四號
　　　　　　　　　　　　　　　.
原　　　告　甲○○○
訴訟代理人　丁○○
被　　　告　臺中縣政府
代　表　人　乙○○
訴訟代理人　丙○○
上列當事人間因救濟金事件，原告不服經濟部中華民國九十五年
十月十八日經訴字第○九五○六○六四四九○號訴願決定，提起
行政訴訟。本院判決如下︰
    主  文
原告之訴駁回。
訴訟費用由原告負擔。
    事  實
甲、事實概要：緣原告於民國七十八年間向被告申請使用坐落台
    中縣東勢鎮○○段一五地號大甲溪河川公地種植地瓜，經原
    告依被告七十八年十二月十一日府工水字第二二九九○五號
    函指示，砍除其前種植於該土地上之高莖作物後，被告以七
    十九年四月九日府工水字第○五八八八三號函准予原告使用
    上開土地，使用期限至八十二年四月卅日止，該函說明五並
    載明「如因河川治理工程設施或其他管理上之需要須將該河
    川地收回終止使用時，經本府（即被告）依『台灣省河川管
    理規則』第卅四條第二項規定辦理撤銷許可者，不得要求任
    何補償。」等語（原告七十八年二月十四日亦出具同上開說
    明內容之河川公地申請使用承諾書）。嗣八十二年間被告將
    大甲溪河川公地收回作為東勢河濱公園使用，並以地上物剷
    除救濟方式補貼耕作戶之作物損失。原告以首揭土地當時仍
    有地上物存在，卻未獲核發救濟金為由，自八十四年八月起
    多次向被告陳情請求補發救濟金，迭經被告以八十四年九月
    八日八四府工水字第二二三○七六號及八十八年六月三日八
    八府工水字第一六二八二五號函否准所請。原告再以九十一
    年未具日期及九十二年六月十六日陳情書請求核發救濟金，
    經被告審核東勢鎮公所以九十二年七月十五日東鎮農字第○
    九二○○一一○五七號函檢送之清冊及鄰田使用戶切結書等
    資料後，認上開土地於八十二年間確無地上物存在，且原告
    所提之農林作物核算清冊難以考證其真實性，而以九十二年
    九月八日府工水字第○九二○二三八六八五號函維持原決定
    不予救濟。原告就上開九十二年九月八日函，曾於同年十月
    廿一日再向被告陳情請求發放救濟金，並於九十二年至九十
    四年間經由縣議員王憲堂、余文欽服務處及東勢鎮公所函請
    被告再行斟酌並核發救濟金，亦經被告分別以九十四年一月
    卅一日府工水字第○九四○○三一一七七號及九十四年十月
    三日府工水字第○九四○二六六七二二號函原告仍依前揭九
    十二年九月八日函辦理。嗣原告於九十五年四月十三日再向
    東勢鎮公所陳情請求核發救濟金，經該所函轉被告以九十五
    年五月廿六日府工水字第○九五○一四五○八七號函覆略以
    該事件業已答覆在案，仍請依九十二年九月八日函辦理等語
    。原告不服，就前揭九十二年九月八日及九十五年五月廿六
    日函提起訴願遞遭決定不受理，遂提起本件行政訴訟。
乙、兩造聲明：
一、原告聲明求為判決：原處分（即被告九十二年九月八日府工
    水字第○九二○二三八六八五號及九十五年五月廿六日府工
    水字第○九五○一四五○八七號函）及訴願決定均撤銷。
二、被告聲明求為判決：原告之訴駁回。
丙、兩造之陳述：
壹、原告起訴意旨略以：
一、按原告於接獲被告九十二年九月八日府工水字第○九二○二
    三八六八五號函後，於同年十月廿一日即發文予被告表明對
    該函不服，並請求發給救濟金，被告亦以同年十一月七日府
    工水字第○九二○三○○八一三號函覆原告表示已於請示當
    中。是依訴願法第六十一條規定，原告早於九十二年十月廿
    一日即有不服之意思表示，該日當得視為提起訴願之日。又
    上開函文係何時收受雖已不復記憶，惟被告既未能提出已合
    法送達之證明，自不得遽為不利原告之判斷。至被告稱九十
    五年五月廿六日府工水字第○九五○一四五○八七號函非行
    政處分乙節，按該函為九十二年九月八日函之延續，亦損及
    原告合法權益，亦請求一併撤銷之。
二、原告早於七十八年以前即在坐落台中縣東勢鎮○○段一五地
    號土地（下稱系爭土地）上種植大量之木瓜、梅樹、香蕉、
    番石榴、黑葉竹等高莖作物，其後為取得合法使用權，方向
    被告申請承租使用，並依被告指示將上開高莖作物全部砍除
    ，惟使用期限未屆滿，系爭土地即遭被告收回作為河濱公園
    用地。但被告獨厚訴外人房金祥等濫墾戶，對其核發救濟金
    ，對於守法墾耕戶之原告卻未給付分文，顯非合理且有重大
    違法。被告雖引以台灣省河川管理規則第三十四條規定以資
    辯駁，惟系爭土地之使用許可既未經撤銷，自無該條文之適
    用。被告九十二年九月八日函文雖稱「無相關可視為中立之
    單位機關加以認定」、「原告所提之農林作物核算清冊難以
    考證其真實性」等語，惟本件經原告陳情結果，台中縣議會
    以東勢地區議員組成五人專案小組，先後於八十六年一月十
    四日、三月十一日及六月廿日召開三次會議並作成調查報告
    書，且於八十六年十二月第十三屆第十二次臨時大會議決照
    案通過，並函請被告迅速對原告核發救濟金。按台中縣議會
    及東勢鎮公所均為中立機關，該函前揭所載顯有不實。又東
    勢鎮公所人員於八十二年二月九日至十一日會同原告前往系
    爭土地查估農作物，因其瞭解原告係因合法承租墾耕而依被
    告函文砍除原種植之高莖作物，而僅得由殘存之樹頭等約略
    估計核算，正式查估日期因而延至同年十月卅日，該日並經
    東勢鎮公所、被告計劃室及水利課人員會同原告於現場勘查
    而作成會勘結論。原告乃依該會勘結論，依據殘存樹頭據實
    填報並經鄰田使用戶切結證明屬實後，報請東勢鎮公所審核
    。該所於鎮長、秘書、農業課長及核算人於「東勢鎮大甲溪
    河濱休閒公園預定地農林作物核算清冊」上蓋章認定後，方
    以八十三年六月三日八三東鎮農字第八八九三號函送請被告
    鑒核。嗣經議會專案小組調查後，東勢鎮公所復以九十二年
    七月十五日東鎮農字第○九二○○一一○五七號及九十三年
    十二月二日東鎮農字第○九三○○二二三六七號函，將經確
    認證明為正確之清冊、李謝二人及鄰田使用戶切結書檢呈被
    告，並表明「本所據此予以確認屬實，呈請縣府卓處」等語
    。是原告所提文件已經東勢鎮公所三次確認，被告前揭函文
    如何令原告心服。被告復辯稱原告所提之農林作物核算清冊
    所載樹種及數量不實等語，惟系爭土地上之高莖作物縱於七
    十九年間砍除，致被告八十二年間進行查估時其上確無地上
    物存在，惟原既已種植作物即符合救濟要件，被告仍應補償
    。又八十八年五月間當時被告代表人之機要秘書史哲先生已
    明白表示救濟金改為八成發給，原告亦表同意，惟嗣後被告
    八十八年六月三日函文竟又否准原告所請，其行政裁量權何
    在？原告實不知如何依循。綜上，被告認定原告不符請領救
    濟金之要件，當有違誤，被告應本於行政裁量權對原告核發
    救濟金。
貳、被告答辯意旨略以：
一、原告雖提出九十二年十月廿一日陳情書，訴稱其就九十二年
    九月八日府工水字第○九二○二三八六八五號函已於法定期
    間內向被告聲明不服等語，惟該陳情書僅以一般陳情方式提
    出，而由權責機關予以查復，充其量僅為行政機關對於民眾
    陳情案件之處理，並非聲明不服之書面意思，不得以該陳情
    書送達被告之時間，視為原告已合法提起訴願，且該陳情書
    並非訴願法之所定訴願書，亦即並非於法定期間內向被告所
    為之不服原行政處分之表示。故依訴願法第五十七條規定，
    原告須於不服原行政處分之表示到達訴願管轄機關或原行政
    處分機關之三十日內，補送合於訴願法第五十六條規定之訴
    願書，方屬適法，原告遲至九十五年間始提起訴願，顯已逾
    法定不變期間。況縱如原告所稱業於九十二年十月廿一日表
    明不服，亦已逾提起訴願之法定期間。原告復稱其曾於同年
    九月廿三日向民意代表陳情為不服之表示並代轉被告，惟民
    意代表並非行政機關，自不生訴願法第六十一條視為自始已
    向訴願管轄機關提起訴願之問題，是原告仍未合法提起訴願
    。至被告九十五年五月廿六日府工水字第○九五○一四五○
    八七號函，僅係函覆原告仍請依九十二年九月八日府工水字
    第○九二○二三八六八五號函辦理等語，屬觀念通知，並非
    行政處分。又關於被告八十四、八十八年間否准原告申請救
    濟金之函文是否合法送達乙節，因承辦人員更迭實已以無從
    查證，惟觀乎原告屢次陳情表示不服，即可證實原告確實已
    收受或知悉該等行政處分。
二、系爭土地係於八十二年間開闢為河濱公園使用，然原告於申
    請河川公地使用時，即已承諾倘將來因政府收回而終止使用
    時，絕無異議且不要求任何補償等語，且台灣省河川管理規
    則第三十四條亦已明文規定如因河川治理工程設施、公共灌
    溉設施、政府公用、開發新生地或其他管理上之必要，應撤
    銷許可，不予任何補償。再者，原告於當初整地時既已將高
    莖作物砍除，則八十二年間發放救濟金當時，系爭土地上確
    無地上物存在，縱使原告種植地瓜，其因屬短期之低莖作物
    ，亦不得請求補償。且八十二年間所發放之救濟金可否追溯
    至七十八年所種植作物，並無相關案例可循，又因時隔已久
    ，原告所提示之相關證明文件及其七十八年以前所種植作物
    之種類與面積，亦難以考證其真實性，相關鄰田使用戶等文
    件亦不足以證明屬實。且原告當時所提出之核算清冊與清除
    清冊所載之樹種及數量均不相符，況該等文件並非由東勢鎮
    公所出具之查估清冊，該所亦認原告不符請領要件。又經被
    告就是否應發給救濟金乙事請示經濟部水利署結果，該署以
    九十二年十二月一日經水政字第○九二五○五二八七○○號
    函回覆略以：「．．．是否發予救濟金，應屬貴府行政裁量
    範疇，請本於權責自行酌處。」等語，故得否准予救濟乃行
    政首長之行政裁量權，並無法令之明文依據，是被告拒絕發
    給救濟金，並無不合。
    理  由
一、本件原告以其於七十八年間向被告申請使用系爭土地種植地
    瓜，如事實欄所示之過程，經被告准予原告使用該土地，使
    用期限至八十二年四月卅日止。嗣八十二年間被告將大甲溪
    河川公地收回作為東勢河濱公園使用，並以地上物剷除救濟
    方式補貼耕作戶之作物損失。原告以該土地當時仍有地上物
    存在，卻未獲核發救濟金為由，自八十四年八月起多次向被
    告陳情請求補發救濟金，經被告以八十四年九月八日八四府
    工水字第二二三○七六號及八十八年六月三日八八府工水字
    第一六二八二五號函否准所請。原告再以九十一年未具日期
    及九十二年六月十六日陳情書請求核發救濟金，經被告以九
    十二年九月八日府工水字第○九二○二三八六八五號函維持
    原決定不予救濟。原告於九十五年四月十三日再向東勢鎮公
    所陳情請求核發救濟金，經該所函轉被告以九十五年五月廿
    六日府工水字第○九五○一四五○八七號函覆略以該事件業
    已答覆在案，仍請依九十二年九月八日函辦理等語。原告不
    服，就前揭九十二年九月八日及九十五年五月廿六日函提起
    訴願遞遭決定不受理，遂提起本件行政訴訟。
二、原告訴稱：原告早於七十八年以前即在系爭土地上種植大量
    之木瓜、梅樹、香蕉、番石榴、黑葉竹等高莖作物，其後為
    取得合法使用權，方向被告申請承租使用，並依被告指示將
    上開高莖作物全部砍除，惟使用期限未屆滿，系爭土地即遭
    被告收回作為河濱公園用地。但被告獨厚訴外人房金祥等濫
    墾戶，對其核發救濟金，對於守法墾耕戶之原告卻未給付分
    文，顯非合理且有重大違法等語。
三、經查，被告於八十二年間將系爭土地收回作為東勢河濱公園
    使用，並以地上物剷除救濟方式補貼耕作戶之作物損失。原
    告以該土地當時仍有地上物存在，卻未獲核發救濟金為由，
    自八十四年八月起多次向被告陳情請求補發救濟金，雖經被
    告以八十四年九月八日八四府工水字第二二三○七六號及八
    十八年六月三日八八府工水字第一六二八二五號函否准所請
    （本院卷三四至三六頁），惟原告稱並未收到該二函件，被
    告亦無法提出此二函件送達於原告如郵件回證等相關資料，
    亦無其他事證足認原告知悉該二函件之內容，尚難認此二函
    件已對原告送達，而對原告發生行政處分送達之效力。是原
    告九十一年未具日期及九十二年六月十六日陳情書請求被告
    核發救濟金，經被告以九十二年九月八日府工水字第○九二
    ○二三八六八五號函維持原決定不予救濟（同卷三七頁），
    即否准原告之上開請求，方為對原告發生法律效果之行政處
    分，又原告稱其不知收到被告該函件之確切日期，被告對此
    亦未提出送達該函予原告之郵件回執，該函件亦未依行政程
    序法第九十六條第一項第六款之規定，記載不服行政處分之
    救濟方法、期間及受理機關，依同法第九十八條第三項之規
    定，自該函送達後一年內聲明不服時，視為於法定期間內所
    為，是原告於同年十月廿一日函被告，表示對該函不服，並
    請求發給救濟金（同卷十八頁），被告亦以同年十一月七日
    府工水字第○九二○三○○八一三號函覆原告，表示依原告
    上開函件向內政部等單位請示中（同卷十七頁），亦可認被
    告於同年十一月七日前已收受原告上開不服被告同年九月八
    日府工水字第○九二○二三八六八五號函之意思表示，而得
    認為原告於法定期間對被告該函件提起訴願，合先敘明。
四、次查，原告雖於七十八年以前即在系爭土地上種植大量之木
    瓜、梅樹、香蕉、番石榴、黑葉竹等高莖作物，然為取得該
    土地合法使用權，於七十八年二月十四日向被告立具承諾書
    ，承諾倘將來因政府收回而終止使用時，絕無異議且不要求
    任何補償等語（同卷四十頁），另依被告七十八年十二月十
    一日府工水字第二二九○九五號函（同卷三十頁）指示，將
    上開高莖作物全部砍除，並於七十九年二月九日向被告請求
    放租（同卷三九頁），經被告准予原告使用系爭土地，使用
    期限至八十二年四月卅日止（同卷三三頁）。從而，系爭土
    地經被告於八十二年間開闢為河濱公園使用時，該土地上已
    無原告所種植之高莖作物，此事實並為原告所不爭，原告雖
    曾合法使用系爭土地，惟對於土地有使用權，與政府機關收
    回河川公地，為達行政目的及獎勵配合施工，關於人民在公
    有土地上所種植地上物，發給救濟金，係屬二事，土地上既
    無作物存在，並非因政府機關收回公有土地而須加以剷除，
    人民自不得要求政府機關對於其過去所種植之作物發給救濟
    金，縱使被告對無合法使用權於河川公地種植高莖作物者，
    予以發給救濟金，而原告雖有合法使用權，但土地上已無高
    莖作物，不予發給救濟金，二種情形有間，亦無違反平等原
    則可言。本件原告要求被告依系爭土地上之殘存之樹頭，約
    略查估核算救濟金，自屬無據。被告另依台灣省河川管理規
    則第三十四條規定，執以如因河川治理工程設施、公共灌溉
    設施、政府公用、開發新生地或其他管理上之必要，應撤銷
    許可，不予任何補償。又就本件應否發給救濟金事宜，經請
    示經濟部水利署結果，該署以九十二年十二月一日經水政字
    第○九二五○五二八七○○號函回覆略以：「．．．是否發
    予救濟金，應屬貴府行政裁量範疇，請本於權責自行酌處。
    」等語（同卷三八頁），認得否發給救濟金，事關行政裁量
    ，並無法令依據，對原告請求對系爭土地上作物發給救濟金
    ，予以否准，洵屬正當。
五、綜上所陳，被告九十二年九月八日府工水字第○九二○二三
    八六八五號函，即否准原告請求發給救濟金之處分，依上開
    說明，並無違誤，訴願決定以原告對該處分逾期提起訴願，
    予以不受理，雖有未合，但結論並無不同，該部分訴願決定
    仍應予以維持，原告請求撤銷該部分訴願決定及原處分，為
    無理由，應予駁回。
六、至被告九十五年五月廿六日府工水字第○九五○一四五○八
    七號函（同卷四一頁），係函覆略以上開原告陳情請求發給
    救濟金事件業已答覆在案，仍請依九十二年九月八日府工水
    字第○九二○二三八六八五號函辦理等語，並未對原告請求
    之事項，重新為實體審查及判斷，僅屬觀念通知，即學理上
    所謂之重覆處分，並無發生法律效果之行政處分。次按提起
    行政訴訟法第四條之撤銷訴訟，須人民因中央或地方機關之
    違法行政處分，認其權利或法律上利益受損害者，經依訴願
    程序後，始得向法院提起之，若無此種情形，而人民卻向高
    等行政法院提起撤銷訴訟，其起訴即應認不備要件。經本院
    對原告闡明後，原告仍稱被告九十五年五月廿六日府工水字
    第○九五○一四五○八七號函為行政處分，而請求併予撤銷
    此函及該部分訴願決定（訴願決定對此部分予以不受理，亦
    無不合），自非適法，爰不另為裁定，此部分併於本件判決
    駁回之。
據上論結，本件原告之訴為一部不合法，一部無理由，依行政訴
訟法第一百零七條第一項第十款、第一百九十五條第一項後段、
第九十八條第三項前段，判決如主文。
中    華    民    國    96    年    1    月     24    日
                  第四庭審判長法  官　沈  應  南
                              法  官　許  金  釵
                              法  官　許  武  峰
以上正本證明與原本無異。
如不服本判決，應於判決送達後20日內向本院提出上訴書狀，其
未表明上訴理由者，應於提起上訴後20日內向本院提出上訴理由
書（須依對造人數附具繕本）；如於本判決宣示或公告後送達前
提起上訴者，應於判決送達後20日內補提上訴理由書（須附繕本
）。未表明上訴理由者，逕以裁定駁回。
提起上訴應預繳送達用雙掛號郵票390元（34元及5元郵票各10份
)。
中    華    民    國    96    年    1    月     29    日
　　　　　　　　　　　　      書記官　陳  鼎  鈞
